【裁判字號】    98,訴,1042
【裁判日期】    990505
【裁判案由】    損害賠償
【裁判全文】
臺灣臺中地方法院民事判決  98年度訴字第1042號
原      告  辛○○
            乙○○
            己○○
            丁○○
            戊○○
            庚○○
上6人共同
訴訟代理人  吳光中  律師
被      告  子○○
            三品科技股份有限公司
法定代理人  甲○○
當事人間損害賠償事件，本院於99年4月21日言詞辯論終結，判
決如下：
    主    文
原告之訴及假執行之聲請均駁回。
訴訟費用新臺幣肆萬仟柒佰拾肆元由原告負擔。
    事實及理由
一、原告聲明求為判決：被告子○○、三品科技股份有限公司（
    以下簡稱三品公司）應連帶給付原告辛○○、己○○、丁○○、戊○○、庚○○各新台幣（下同）500,000元；應連帶
    給付原告乙○○1,054,994元及均自起訴狀繕本送達翌日起
    至清償日止按年息5%計算之利息；原告願供擔保聲請宣告假
    執行。其陳述略以：
  (一)被告子○○係受僱於被告三品公司，駕駛被告三品公司所有
    車牌號碼SB-5685號自用小客車南下台中執行業務，於民國
    （下同）96年4月21日下午4時40分許，沿台中縣太平市○○
    路○段（南側車道），由西向東往台中市之方向行駛，欲左
    轉至同路段19巷時，適逢原告辛○○之夫、乙○○等之父吳
    有騎乘車牌號碼TDY-0276輕型機車，沿太平市○○路○段北
    側車道東向西行駛，二車在路口發生碰撞，致吳有受有頭部
    外傷併嚴重腦挫傷、左側額顳頂葉腦膜下出血、左側顳葉延
    遲性腦出血、顱底及後顱窩創傷性蛛網膜下出血併腦室出血
    、癲癇發作、炎併敗血症及呼吸衰竭行氣切手術後，阻塞性
    血腦症等傷害，先後經國軍台中總醫院、行政院衛生署台中
    醫院及賢德醫院救治後，於97年4月8日凌晨4時5分死亡，經
    法務部法醫研究所鑑定結果，應為車禍導因之意外死亡。
  (二)本件雖經台灣省台中縣車輛行車事故鑑定委員會、台灣省車
    輛行車事故覆議鑑定委員會鑑定結果，均認被害人吳有駕駛
    車輕機車，未依遵行方向（逆向）行駛不當，為肇事原因而
    經台灣台中地方法院檢察署、台灣高等法院台中分院檢察署
    分別為不起訴處分及駁回再議處分，惟查：
  1.本件目擊證人丑○○於偵查中證述：「機車是逆向，汽車是
    順著方向要左轉，二車都很慢，我看到老伯騎過去，汽車就
    剛好過來，就撞到，二車的撞擊點我不清楚，老伯沒有戴安
    全帽，也是騎很慢，我也是聽到聲音才出去看，我就看到老
    伯倒在汽車邊，路人就叫救護車」等語，證人丑○○既稱其
    聽到聲音才出去看，顯然證人並未目擊碰撞發生，則證人有
    關吳有為逆向行駛之證述，僅係證人臆測之詞，且原告乙○○於事發後，曾到場遍訪周邊店家，皆無人回答有人目擊，
    竟於偵查數月後冒出一位目擊證人，顯有可疑之處。
  2.證人壬○○之證述雖對被告有利，人旦係被告搭載之友人，
    其憑信性本屬較低，不可一味採信，且壬○○係坐於副駕駛
    座，卻能看到機車由左方逆向而來，與經驗法則有違，若壬○○可以看到左側逆向而來的機車，坐在左則駕駛座之被告
    子○○豈有未看見之理，亦應認定被告子○○於左轉時未注
    意車前狀況而應負過失之責。
  3.不起訴處分書認定被告子○○所駕小客車左前角擦撞處，高
    46公分，機車右側踏板擦撞處，高35公分，擋泥板高僅31公
    分，其間相差11至15公分，二者高度顯然不同，處分書認定
    小客車左前角受損處係與被害人吳有機車擦撞之部位，顯然
    有誤。另處分書所稱「右側腳踏板處亦遺留有被告車身顏色
    之油漆」僅有警方拍攝模糊照片，未實際勘驗吳有機車或刮
    取該部分跡證進行化驗比對，即逕予認定吳有機車碰撞之撞
    擊點，有違證據法則。如依處分書所認定之事實，被告子○○駕駛自小客車左側保險桿與吳有機車右側踏板處發生碰撞
    ，且吳有係逆向行駛，則發生碰撞後，吳有機車應向左側傾
    倒而滑動與地上發生摩擦，而觀吳有機車係右側踏板處及把
    手有刮地痕跡，吳有機車受撞後顯係向右傾倒，則處分書認
    為吳有係逆向行駛之事實，即不符經驗法則，吳有當時應係
    順向行駛方有遭碰撞後往右側傾倒滑行。故吳有車輛受撞後
    朝右側傾倒，依交通現場圖所示刮地痕由西南朝東北方向呈
    現，吳有機車右側踏板護片刮痕呈垂直方向，應屬合理。如
    吳有係逆向行駛，遭撞擊後，朝右側倒下，刮地痕及散落物
    應朝東南至西北方向呈現才對，且吳有之機車踏板護片刮痕
    呈斜線方向，足認本件不起訴處分書認定之事實有錯誤，被
    告子○○確有轉彎車未讓直行車先行及未注意車前狀況之過
    失。
  (三)本件被害人吳有因被告子○○之過失行為受有傷害，並致於
    97年4月8日死亡，被告子○○自應依民法第184條第1項前段
    、第2項、第191條之2、第192條第1項、第194條等規定，對
    其配偶即原告辛○○、子女即原告乙○○、己○○、丁○○
    、戊○○、庚○○所受之損害，負損害賠償責任。又被告子
    ○○係受僱於被告三品公司，且因執行業務而釀本件車禍，
    被告三品公司應依民法第188條第1項規定，與被告子○○負
    連帶賠償責任。原告等請求被告賠償之損害如下：
  1.原告辛○○、己○○、丁○○、戊○○、庚○○分別為吳有
    之配偶及子女，各請求被告賠償精神慰撫金500,000元。
  2.原告乙○○為吳有支出醫療費用及醫療用品11,059元、看護
    費用312,400元、殯葬費用231,535元，應由被告連帶賠償，
    另原告乙○○為吳有之子，請求被告賠償精神慰撫金500,00
    0元，合計為1,054,994元。
二、被告均聲明求為判決：駁回原告之訴；如受不利判決願供擔
    保免為假執行。其陳述略以：被告子○○於96年4月21日下
    午4時40分許，駕駛被告三品公司所有車牌號碼SB-5685號自
    用小客車執行業務，沿台中縣太平市○○路○段欲左轉至同
    路段19巷之際，適吳有駕駛TDY-027號輕型機車，沿台中縣
    太平市○○路○段逆向行駛而來，被告子○○無法預測吳有
    此一不遵守行車方向之交通違規行為，以致兩車在路口發生
    碰撞，造成吳有受傷以致死亡。本件車禍業經多次鑑定，均
    認係因吳有未依遵行方向行駛不當為肇事原因，被告子○○
    沒有肇事因素，被告子○○遵守交通規則且善盡客觀必要之
    注意義務，就本件車禍之發生並無過失，原告依侵權行為之
    規定請求被告等賠償損害，並無理由等語。
三、原告主張被告子○○受僱於被告三品公司，駕駛被告三品公
    司之車輛執行業務，於前揭時地，況台中縣太平市○○路○
    段，欲左轉至同路段19巷時，在路口與吳有駕駛之輕型機發
    生碰撞，吳有因而受傷，並於送醫救治後，於97年4月8日凌
    晨4時5分死亡，經法務部法醫研究所鑑定結果，為車禍導因
    之意外死亡等事實，為被告所不爭執，堪認原告此部分主張
    之事實為真正。
四、原告主張訴外人吳有順向行駛於台中縣太平市○○路○段，
    被告子○○左轉車未讓直行車先行且未注意車前狀況，致肇
    本件車禍，其行為具有過失等情，則為被告所一致否認，並
    以前詞置辯，是故，本件兩造主要爭執之事項厥為：被告子
    ○○就本件車禍之發生，是否具有過失而應與被告三品公司
    連帶負過失侵權行為之損害賠償責任？
  (一)本件原告乙○○前經台灣台中地方法院檢察署檢察官指定為
    吳有之代行告訴人，以被告子○○涉犯過失重傷害罪嫌，向
    該署檢察官提出告訴，經該署檢察官於97年3月24日以97年
    度偵字第6949號為不起訴處分後，告訴人不服，聲請再議。
    嗣因吳有於同年4月10日因不治死亡，經台灣台中地方法院
    檢察官相驗報結，以被告子○○涉犯過失致死罪嫌，簽分97
    年度偵字第10107號偵查，前揭再議之聲請亦經台灣高等法
    院台中分院檢察署以97年度上聲議字第746號發回續行偵查
    ，嗣再經台灣台中地方法院檢察署檢察官偵查終結，仍認被
    告子○○犯罪嫌疑不足，以97年度偵續字第225號、97年度
    偵字第10107號為不起訴處分後，聲請人不服，於97年10 月
    6日聲請再議，嗣再經台灣高等法院台中分院檢察署於97年1
    1月28日以再議為無理由而駁回再議，原告乙○○於同年12
    月12日委任律師向本院刑事庭聲請交付審判，經本院刑事庭
    於98年1月13日裁定駁回原告乙○○之聲請等情，業據本院
    依職權調取台灣台中地方法院檢察署97年度偵字第6949號、
    97年度偵續字第225號、偵字第10107號、97度相字第609號
    偵查案卷查核無誤。
  (二)證人壬○○、丑○○於前開刑事案件偵查中及本院審理時均
    一致指陳本件車禍發生時，訴外人吳有係逆向行駛上揭路段
    ，證人壬○○於偵查中證稱：「我們要左轉，在路口等看有
    沒有車子，在轉進巷口的同時，機車就從對向車道的左邊逆
    向行駛過來，我有看到他的車，大家的車速都慢慢的」等語
    （見台灣台中地方法院檢察署96年度他字第2670號96年9月2
    1日訊問筆錄）；於本院審理中證稱：「我當時坐在副駕駛
    座。」、「當時在交岔路口暫停等左轉，當時前方也有壹台
    待左轉車輛，已經左轉駛入路口。我們就跟著轉進去，準備
    起步時，我從駕駛座方向左側看過去，發現左側有壹台機車
    ，我馬上提醒子○○有機車。子○○就停了，就看到壹台機
    車搖搖晃晃從我們車子左前方開過去，跟著該機車就倒地。
    我感覺應該是沒有撞到。我們是剛剛起步而已，之前都沒有
    看到該機車。」等語（見本院99年3月31日言詞辯論筆錄）
    。另證人丑○○於偵查中證稱：「機車是逆向，汽車是順著
    方向要左轉，二車都很慢，我看到老伯騎過去，汽車就剛好
    過來，就撞到，二車的撞擊點我不清楚，老伯沒有戴安全帽
    ，也是騎很慢，我也是聽到聲音才出去看，我就看到老伯倒
    在汽車邊，路人就叫救護車」等語（見同上偵查卷96年11月
    9日訊問筆錄）。原告雖以證人壬○○為被告子○○之友人
    及證人丑○○係事過數月才稱目擊車禍，且證人丑○○所證
    前後不符，2人所述均不可採信云云。惟證人丑○○於本件
    車禍發生時係任職於台中縣太平市○○路○段巷口西側之老
    主顧檳榔攤，經本件車禍之承辦警員癸○○查訪後，尋知證
    人丑○○當日有上班而通知證人丑○○前往警局製作筆錄等
    情，已據證人癸○○迭於偵查及本院審理中供證在卷（見同
    上偵查卷96年10月26日訊問筆錄、本院99年4月21日言詞辯
    論筆錄），依上述偵查中第64項下方照片所示，證人丑○○
    所工作之「老主顧檳榔攤」，其攤位前方係設置大片透明之
    玻璃櫥窗，則在攤內工作之證人丑○○，其視野得以清晰涵
    蓋車禍發生之路口及路口以西之中山路段，故證人丑○○確
    實能在檳榔攤內清楚目擊車禍發生之經過，原告以證人丑○○自陳聽到聲音才出去看，即認證人丑○○並未目擊車禍發
    生，即非可採。至證人壬○○於本件車禍發生當時，即坐在
    被告子○○駕駛之車輛副駕駛座，既屬親身見聞車禍發生之
    經過，其經依法具結後所為之證述，具有其憑信性，復核與
    證人丑○○所述均屬相符，上述2位證人之證詞均應值採信
    。
  (三)原告雖以被告子○○駕駛之自小客車其左前擦痕高度與吳有
    所駕輕型機車右側踏板高度不符及機車右側踏板下護片彎曲
    及其刮痕垂直、右側把手彎曲及機車受撞後係向右傾倒等情
    ，主張吳有係順向行駛於台中縣太平市○○路○段而非逆向
    行駛，經查：
  1.本件依卷附之交通事故現場照片顯示，被告子○○駕駛之自
    小客車左前方保險桿約41-43公分處有擦撞之痕跡，吳有機
    車之右側踏板處則遺有與小客車同色油漆高度約38公分，其
    二者間高度尚屬相符，差距非大，按一般汽車、機車均有避
    震懸吊系統，無論起步行駛、行進間或煞車時，車身高度並
    未保持於同一水平面上，又本院依原告聲請囑託國立交通大
    學鑑定，鑑定結果就2車之碰撞位置亦以：「審視現場刮地
    痕介於網狀線區與機車扶正停置處之間，紅色左拖鞋位於小
    客車右前前，右拖鞋位於機車後輪與刮地痕終點附近，則分
    析拖鞋及刮地痕分布與車輛相對關係，並就機車在兩車觸擊
    時，車身向左傾斜，且小客車搭載2成人並煞車使車頭下沈
    之情況下，小客車左前角與機車右車身接觸之型態應可確認
    ，且雙方速度均未快速始得造成。」等語，有國立交通大學
    行車事故鑑意見書在卷可憑。則本件吳有機車係右側中段部
    位與被告子○○所駕自小客車左前角發生碰撞，應可認定。
  2.原告以吳有機車係右側踏板處有刮痕，右側把手彎區及右側
    踏板下護片之刮痕等跡證，主張吳有係左側受撞後，始向右
    傾倒等語。惟關於機車右側把手彎曲及踏板下護片之刮痕等
    項，經鑑定人丙○○○○於本院審理時到庭結證稱：「因為
    並未於現場查驗機車當時的狀況，所以無法知悉此現象是否
    為本次車禍所造成。但依照本件車禍是汽車左前保險桿下緣
    導流板，與機車觸及，不至於造成此現象。照片模糊，我不
    太能確定，比較可能是機車往該方向倒地後造成。我要說明
    ，一般機車靜止狀態而倒地，受損狀態也不太可能如照片所
    示。我覺得墊片往下彎，應該非本次車禍所造成。…比對他
    字卷23頁第二張照片、60頁第二張照片，可以看出金屬外緣
    已經有明顯鐵鏽，顯然非當次所能造成的痕跡。依我判斷，
    可能是機車之前曾經倒地過造成。」，另經當庭由鑑定人勘
    查原告提出之吳有機車後，鑑定人丙○○○○證稱：「根據
    踏板外緣痕跡，可以判斷機車右倒狀況下，往坐墊上方方向
    滑行所致。但我無法判斷是否為本次車禍所造成的痕跡。」
    等語（見本院99年3月31日言詞辯論筆錄），則有關吳有機
    車右側把手彎曲及右踏板下護片彎曲及其刮痕等情形，尚難
    遽認屬本件車禍所遺之跡證，且依鑑定人所述，踏板外緣痕
    跡係機車於右倒情形下，往坐墊上方方向滑行所致，如該刮
    痕為本件車禍所遺，則現場與機車接觸之路面應留有平面之
    連續性刮地痕，惟現場照片所示，現場路面所遺為點狀之刮
    地痕（見上開偵查卷第24頁下方照片），則吳有機車右踏板
    下方護片刮痕，應非本件車禍所遺，自無從據以為原告有利
    之認定。
  3.另有關吳有之機車受撞後係向右傾倒乙事，固為被告子○○
    所不爭執，然就此傾倒方向，鑑定人證稱：「物體有質心與
    形心，要看側向受力的點是在質心的上方或下方，如果是在
    質心上方受力，必然往另一側傾倒，如果受力點高度不到質
    心，就不一定，要視受力強度、摩擦阻力影響。另，機車的
    慣量會隨著速度，速度愈慢慣量愈小，穩定度就愈低，受外
    力影響有可能會失控而亂倒。」等語（見同上本院言詞辯論
    筆錄），而本件車禍發生時，吳有及被告子○○之車行速度
    均非快速，已據證人丑○○證述在卷，鑑定意見亦以二車之
    車速均未快速，則吳有駕駛之機車在慢速行駛之狀態下，其
    穩定度降低，遇外力碰撞，致生車行不穩定之情形以致向右
    傾倒，亦核與被告子○○及證人壬○○所述機車是碰撞搖搖
    晃晃而向右倒地之情相符，自難僅以機車係向右傾倒即認係
    左側受撞，而非右側受撞。
  4.依上開偵查卷內所附道路交通事故場圖及照片所示，本件被
    告子○○之車輛於車禍發生後，係停置於路口網狀線內，而
    吳有機車之刮地痕起點距小客車左車頭為0.8公尺，刮地痕
    呈西南-東北走向，現場遺留之散落物品介於小客車車頭與
    機車後方之間，與刮地痕呈同一走向，如依原告主張吳有係
    順由東向西行駛，在二車皆非屬快速行駛之情形下發生碰撞
    ，則吳有受撞後，其機車原向西行進之方向在左側受力後，
    應受外力影響而呈朝西北方向行進，則其機車之刮地痕及散
    落物，亦應呈現東南-西北之走向。故由機車受撞後散落物
    品及刮地痕均呈西南-東北走向之事實，根據物理之慣性原
    理，機車受力前之行進方向，應係由西向東行進，即吳有確
    實有逆向行駛之情事，原告主張吳有非逆向行駛，既與現場
    所遺刮地、散落物位置不合，且與證人壬○○、丑○○之證
    述不符，實難採信。綜上所述，本件依車禍現場所遺刮地痕
    、散落物位置、二車車身擦痕及車禍後二車相對應位置及證
    人壬○○、丑○○之證述，足認本件車禍發生時，吳有係逆
    向由西向東行駛於車禍路段。
  (四)按侵權行為損害賠償請求權之存在，應以有損害之發生、行
    為人之故意或過失行為，且損害與行為人之有責行為間具有
    相當因果關係為要件。而所謂「過失」，係指行為人違反其
    注意義務，即其應注意，並能注意，而不注意者，為具有過
    失。本件被告被告子○○駕駛自小客車，行經上開路口，於
    確認對向車道無來車後，以低速行駛左轉進入路口，在本身
    行為並無違反任何交通法規，且信賴其他用路人亦遵守交通
    法規之情形下，其既已注意確認對向車流及行人，始左轉駛
    入路口，實難認為一般情形下，得以預見將有他人違規逆向
    自慢車道駛出進入路口，並進而預為注意及採取何防免之措
    施，則被告子○○駛入路口發現吳有駕駛機車自其左側逆向
    駛出時，已不及防範，而與吳有之機車發生擦撞之情事，應
    認被告子○○已盡相當之注意義務，對於無法預為注意之他
    方違規逆向行車，並無未盡注意義務之過失。原告復未能再
    舉證證明被告子○○有何其他未盡注意義務之過失行為，則
    被告等辯稱被告子○○就本件車禍之發生並無過失等語，自
    堪採信。
五、綜上所述，本件原告不能舉證證明被告子○○有何過失行為
    致吳有受傷後產生死亡之結果，則原告等依侵權行為及僱用
    人連帶責任之法律關係，請求被告等連帶負損害賠償責任，
    屬無據，不應准許，原告之訴既經駁回，其假執行之聲請亦
    乏依據，應併予駁回。
六、原告另請求傳喚證人廖秋美即老主顧檳榔老闆娘及警員蔡沛
    原，訊問目擊證人丑○○之查訪過程，本院認證人丑○○及
    癸○○之證述已甚為明瞭，無再予傳喚證人之必要，附此陳
    明。
七、訴訟費用負擔之依據：民事訴訟法第78條。
中    華    民    國    99    年    5     月    5    日
                  民事第一庭    法  官  陳文爵
正本係照原本作成。
如對本判決上訴，須於判決送達後20日內向本院提出上訴狀。
中    華    民    國    99    年    5     月    6     日
                                書記官  施玉卿

司法院資訊處製作；財團法人民間司法改革基金會備份。
